臺灣板橋地方法院民事判決　　　　　　　100年度訴字第682號
原　　　告　合作金庫資產管理股份有限公司
法定代理人　吳萬順
訴訟代理人　賴永郎
被　　　告　張方瑜原名張碧枝.
上列當事人間請求清償借款事件，經本院於民國100年5月12日言
詞辯論終結，判決如下：
    主  文
被告應給付原告新台幣伍拾壹萬仟玖佰伍拾元，及自民國九十
四年二月二十五日起至清償日止，按週年利率百分之二點六二計
算之利息，並其逾期在六個月以內部分，按上開利率百分之十；
逾期超過六個月以上部分，按上開利率百分之二十計算之違約金
。
訴訟費用由被告負擔。
本判決於原告以新台幣壹拾柒萬元供擔保後，得假執行；但被告
如以新台幣伍拾壹萬仟玖佰伍拾元為原告預供擔保後，得免為
假執行。
    事實及理由
一、原告起訴主張：被告之夫即訴外人李棟凱前於民國92年6月
    23日與訴外人合作金庫商業銀行股份有限公司（下稱合庫商
    銀）簽立借據，借款新台幣（下同）600,000元，約定期限
    自92年6月23日起至99年6月23日止，借款年利率按該行公告
    之定儲指數利率加碼1.1%計算（現計息年利率為2.62%），
    按月平均攤還本息，如有一期未履行即視為全部到期，逾期
    6個月以內者按原利率10%，逾期超過6個月以上者，按原利
    率20%計算加付違約金。詎訴外人李棟凱自94年2月25日起即
    未依約按期償付本息，依約已視為全部到期，尚積欠本金
    513,950元及自94年2月25日起計算之利息及違約金，迄未獲
    清償。而原債權人合庫商銀已依金融機構合併法，於95年4
    月7日將上開不良債權讓與移轉予原告，並依法以刊登新聞
    紙公告方式代替債權讓與通知，是原告已依法承受上開債權
    。另原債務人李棟凱已於93年9月2日死亡，被告係李棟凱之
    配偶而為其法定繼承人，並未依法拋棄或限定繼承，自應承
    受上開債務。爰依消費借貸及繼承之法律關係，聲明求為判
    決如主文第一項所示，並願供擔保請准宣告假執行。
二、被告則以：因伊與其夫李棟凱生前感情不睦，而未同財共居
    ，其夫李棟凱在外借貸情形，伊並不知情，且伊並未繼承李
    棟凱任何遺產。被告乃不可歸責而未於法定期間為限定或拋
    棄繼承，依民法繼承篇施行法第1條之3第4項規定，伊既未
    繼承被上訴人李棟凱財產，自不須承受其債務等語為辯。爰
    聲明請求駁回原告之訴，如受不利判決願供擔保，請准宣告
    免為假執行。
三、得心證之理由：
  (一)原告主張被告之夫李棟凱於生前向原告之前手合庫商銀借款
    60萬元，現尚積欠如主文第一項所示之本金及利息、違約金
    屆期未返還，而李棟凱已於93年9月2日死亡，被告為其法定
    繼承人，並未拋棄或限定繼承之事實，業據原告提出借據、
    其他約定事項、催收款項帳卡、戶籍謄本、本院98年6月6日
    板院輔家科春殷字第037908號查詢覆函等件為證，並為被告
    所不爭，足認實在。
  (二)被告雖以伊與其夫李棟凱生前感情不睦，而未同財共居，且
    並未繼承其夫財產，而主張依民法繼承篇施行法第1條之3第
    4項規定，不負清償責任云云。惟按繼承在民法繼承編中華
    98年5月22日修正施行前開始，繼承人因不可歸責於己之事
    由或未同居共財者，於繼承開始時無法知悉繼承債務之存在
    ，致未能於修正施行前之法定期間為限定或拋棄繼承，且由
    其繼續履行繼承債務顯失公平者，於修正施行後，以所得遺
    產為限，負清償責任，民法繼承篇施行法第1條之3第4項規
    定固定有明文。被告雖主張伊未與其夫李棟凱生前同財共居
    致於繼承開始時無法知悉繼承債務之存在云云，惟被告已自
    認其夫原係任職於台北縣（現為新北市）政府警察局瑞芳分
    局之警員，係住警員宿舍，伊則住新北市三峽區，其夫只有
    休假時回來等情（見本院卷第37頁背面），則依其夫李棟凱
    三峽住所與所任職之台北縣政府警察局瑞芳分局均係在台北
    縣轄區內，縱因距離較遠及勤務繁忙而無法每日按時回家，
    但仍有於休假時返回三峽住處之情形，已據被告所自承，自
    難以其夫李棟凱工作性質特殊，即謂被告與其夫係屬分居狀
    態。況被告之長子李００係於92年12月12日出生（見本院支
    付命令卷之戶籍謄本及繼承系統表所載），距其夫於93年9
    月2日死亡及本件借款日92年6月23日，均相距不及一年，被
    告亦自認其長子確係自其夫所受胎，已足認雙方確有共同生
    活之事實，如何謂其未與其夫同財共居？所辯自不足據。被
    告請求訊問證人張世龍調查李棟凱生活及財產情形云云，已
    無必要。而被告又未舉證有何其他不可歸責於己之事由，自
    難謂被告係符合因不可歸責於己之事由或未同居共財，於繼
    承開始時無法知悉繼承債務之存在，致未能於修正施行前之
    法定期間為限定或拋棄繼承之要件可言。況縱認被告確有因
    上開事由而於繼承開始時無法知悉繼承債務存在，惟被告現
    任職於保全公司擔任行政工作，每月薪資3萬餘元而有穩定
    工作，已據其自認，且本院依職權調取被告之稅務電子閘門
    財產所得調件明細表所示，被告於98年尚有土地銀行三峽分
    行、三峽中山郵局、合庫商銀三峽分行等多家金融機構之利
    息所得高達6萬餘元收入（見本院卷第22頁），被告復自認
    其上開利息所得收入為高達3百多萬元存款本金而來（見本
    院卷第37頁背面），足見被告顯係有相當餘裕資產之人，而
    本件借款本金僅有513,950元，與之相較，被告清償上開繼
    承債務後仍有相當餘裕資產足敷運用，而尚不影響其基本生
    活所需，是由被告繼承上開債務繼續履行，亦無顯失公平情
    形可言。從而被告援引上開民法繼承篇施行法第1條之3第4
    項規定以為辯，自不足據。
  (三)按繼承人自繼承開始時，除本法另有規定外，承受被繼承人
    財產上之一切權利、義務。修正前民法第1148條前段定有明
    文。本件借款債務人李棟凱係於93年9月2日死亡，被告係其
    法定繼承人自應依上開修正前規定承受上開借款債務，而無
    民法繼承篇施行法第1條之3第4項規定適用之情形。而上開
    借款債權業經原債權人合庫商銀於95年4月7日將之讓與移轉
    予原告，並依金融機構合併法第15條第1項第1款、第18條第
    3項規定以刊登新聞紙公告方式代替債權讓與之通知，已據
    原告提出被告所不爭之債權讓與證明書、債權本金餘額明細
    表、民眾日報95年4月7日公告等件為證，則本件債權讓與自
    屬合法有效。從而，原告依消費借貸及修正前繼承之法律關
    係，請求被告給付原告513,950元及自94年2月25日起至清償
    日止按週年利率百分之2.62計算利息，並其逾期在6個月以
    內部分按上開利率百分之十；超過6個月以上部分，按上開
    利率百分之二十計算之違約金，洵屬有據，應予准許。
  (四)兩造均陳明願供擔保，請求宣告假執行或免為假執行，核無
    不合，茲分別酌定相當之擔保金額，予以准許之。
四、本件判決事證基礎已臻明確，被告以其夫名義為股東所設立
    公司是否真實等之攻擊防禦方法及請求向新北市政府經發局
    函詢相關公司設立資料之證據方法，經斟酌後核與判決結果
    已無影響，爰無再予一一調查及論斷之必要，併予敘明。
五、結論：本件原告之訴為有理由，並依民事訴訟法第78條、第
    390條第2項、第392條第2項，判決如主文。
中    華    民    國  100    年    5    月    26    日
                  民事第二庭    法  官  朱耀平
以上正本係照原本作成
如對本判決上訴，須於判決送達後20日內向本院提出上訴狀。如
委任律師提起上訴者，應一併繳納上訴審裁判費。
中    華    民    國  100    年    5    月    26    日
                                書記官  林珊慧